【裁判字號】    97,交上易,1692
【裁判日期】    980318
【裁判案由】    過失致重傷害
【裁判全文】
臺灣高等法院臺中分院刑事判決      97年度交上易字第1692號
上  訴  人
即  被  告  甲○○
選任辯護人  薛任智律師
上列上訴人因過失致重傷害案件，不服臺灣臺中地方法院97年度
交易字第367號中華民國97年8月6日第一審判決（起訴案號：臺
灣臺中地方法院檢察署96年度偵字第26740號），提起上訴，本
院判決如下：
    主    文
上訴駁回。
    犯罪事實
一、甲○○於民國96年7月5日凌晨，駕駛車牌號碼YL-9828號自
    用小客車，沿國道三號公路由北往南方向行駛，於同日凌晨
    4時50分許，行經該公路南向205.6公里處（臺中縣市轄區）
    ，適有丁○○駕駛車牌號碼6R-7706號自用小貨車，搭載其
    妻丙○及孫女戊○○2人，同向行駛於甲○○前方，甲○○
    本應注意超越前車時應保持安全距離與間隔，方得超越或變
    換車道，而依當時情況並無不能注意之情事，竟疏未注意，
    因見丁○○所駕車輛與前車間2車距離甚近且車速較慢，遂
    欲自原行駛之中線車道變換至內線車道後超越前車，而其自
    中線車道丁○○所駕車輛之左側快速超車時，因未注意保持
    安全距離與間隔，致其車頭欲偏往內線車道超車時，其車前
    右側等處在中線車道上自後衝撞丁○○所駕車輛之左後側等
    處，造成丁○○所駕車輛在中線車道不穩翻覆而往前滑行至
    內線車道，丁○○因而受有頭部外傷、左中指擦傷等傷害，
    丙○則受有右前臂撕脫傷併肌腱斷裂、臉部撕裂傷、腹部多
    處擦傷等傷害，戊○○則受有頭部外傷併顏面撕裂傷、右上
    臂及前臂巨大撕裂傷併右肘關節開放性脫臼和左手上臂及前
    臂巨大撕裂傷併左橈骨、腕骨骨折、左無名指開放性骨折及
    左中指脫臼、左前臂及手腕多處肌腱及神經血管斷裂等傷害
    ；甲○○明知其駕車肇事，致丁○○、丙○及戊○○等人受
    傷，未下車救護，逕駕車駛離現場（肇事逃逸部分，業經臺
    灣臺中地方法院另以96年度交訴字第270號判決有期徒刑5月
    確定），嗣於同日上午5時10分許，於犯行遭發覺前，主動
    至南投縣政府警察局南投分局新佳派出所告知肇事經過，自
    首接受裁判。而戊○○經送醫救治後，其右手肘關節僵直，
    活動角度約60度（正常可達135度），左手腕關節僵直，目
    前僅可輕微轉動，完全無法彎曲，手掌指關節完全僵直，僅
    左手4、5指可彎曲約60度，1、2、3指完全無功能，總和功
    能兩肢喪失80%以上，已達嚴重減損一肢以上之機能之重傷
    害程度。
二、案經丁○○、丙○及戊○○訴請臺灣臺中地方法院檢察署檢
    察官偵查起訴。
    理    由
一、訊據上訴人即被告甲○○對於其所駕駛之上開自用小客車與
    告訴人丁○○所駕駛之上開自用小貨車，在上揭時、地，發
    生碰撞，並致告訴人等受有上開傷害之事實坦承不諱，惟其
    於原審及本院上訴之初，均否認有任何過失行為，辯稱：伊
    是看到開在伊前面的車子即丁○○所駕駛之車輛與前車即證
    人林憲德所駕駛之車輛，先後行駛在中線車道上，距離很近
    ，伊才想切入內側車道去，車禍當時，伊已經切入到內線車
    道，且開在丁○○所駕車輛之左側時，因丁○○未打方向燈
    而逕切入內線車道，才導致伊閃避不及撞及丁○○所駕車輛
    的左側中間而發生車禍，伊並無過失云云；其上訴意旨復辯
    稱：原判決原量刑時，將被告已定罪之另案肇事逃逸行為於
    本案過失致重傷罪中重覆審酌，有違個案裁判之妥當性，亦
    與罪刑相當原則不盡相符；被告於偵查中曾當面質疑本件車
    禍係因告訴人丁○○未打方向燈而逕切入內線車道之行為，
    丁○○於偵查中就此默默點頭而不發一語，然此一事實竟未
    記載於偵查筆錄，被告於原審曾聲請傳喚丁○○對質詰問，
    惟經原審以此部分待證事實已可由告訴人丁○○於警詢、偵
    查中之陳述、道路交通事故現場圖及臺灣省臺中縣區車輛行
    車事故鑑定委員會之鑑定意見書以資審認，而認無傳訊之必
    要，實已嚴重侵害被告對證人之對質詰問權云云。其後經本
    院依被告之聲請再囑託中央警察大學鑑定本件交通事故關於
    兩車之碰撞地點及肇事責任因素，結果仍與先前由臺灣省臺
    中縣區車輛行車事故鑑定委員會出具之鑑定意見書所認定者
    相符後，被告始為認罪之表示。
二、經查：
（一）被告所駕駛之上開自用小客車與告訴人丁○○所駕駛之上
      開自用小貨車於前揭時間、地點，由被告所駕車輛之車前
      右側等處，自後衝撞告訴人丁○○所駕車輛之左後側等處
      ，造成告訴人丁○○所駕車輛不穩翻覆而往前滑行至內線
      車道，告訴人丁○○因而受有頭部外傷、左中指擦傷等傷
      害，告訴人丙○則受有右前臂撕脫傷併肌腱斷裂、臉部撕
      裂傷、腹部多處擦傷等傷害，告訴人戊○○則受有頭部外
      傷併顏面撕裂傷、右上臂及前臂巨大撕裂傷併右肘關節開
      放性脫臼和左手上臂及前臂巨大撕裂傷併左橈骨、腕骨骨
      折、左無名指開放性骨折及左中指脫臼、左前臂及手腕多
      處肌腱及神經血管斷裂等傷害，暨告訴人戊○○於車禍後
      經送醫救治結果，其右手肘關節僵直，活動角度約60度（
      正常可達135度），左手腕關節僵直，目前僅可輕微轉動
      ，完全無法彎曲，手掌指關節完全僵直，僅左手4、5指可
      彎曲約60度，1、2、3指完全無功能，總和功能兩肢喪失
      80%以上，已達嚴重減損一肢以上之機能之重傷害程度等
      事實，業據被告自白不諱，核與告訴人丁○○、丙○、戊○○及證人林憲德就此部分指述及證述之情節相符，並有
      道路交通事故現場圖、道路交通事故調查報告表（一）（
      二）、車禍現場照片影本16張、被告所駕車輛之車損照片
      4張及告訴人丁○○、丙○、戊○○等人提出之中國醫藥
      大學附設醫院診斷證明書7紙、行政院國軍退除役官兵輔
      導委員會臺北榮民總醫院診斷證明書1紙及受傷照片8張、
      戊○○之身心障礙手冊正反面影本，及中山醫學大學附設
      醫院97年4月25日中山醫97川博法字第0970003431號函等
      附卷可稽。
（二）被告雖曾以車禍發生當時，其已經切入到內線車道，且開
      在告訴人丁○○所駕車輛之左側，因告訴人丁○○未打方
      向燈而逕自切入內線車道，才導致其因閃避不及撞及告訴
      人丁○○所駕車輛之左側中間，致發生本件車禍云云置辯
      。惟查：
    1.依卷附道路交通事故現場圖所示，告訴人丁○○所駕車輛
      於車禍發生當時係先於該路段之中線車道留有刮擦痕及輪
      胎滑痕後，整台車輛才滑行至內側車道，造成內側車道留
      有刮擦痕，最後因撞擊護欄始翻覆靜置在內側車道與中線
      車道間，車頭朝向雙向分隔島，另依告訴人丁○○所駕該
      部自用小貨車之車損照片（見96年度偵字第26740號偵查
      卷第56頁即被告於偵查中所提「刑事答辯暨請求覆議狀」
      所檢附「被證二」之照片3張）所示，該車遭被告所駕車
      輛撞擊之處顯然係在告訴人丁○○所駕該自用小貨車之左
      後側即近車尾之左後輛上方處，是倘被告所辯係因告訴人
      丁○○變換至內側車道才遭被告所駕車輛之右前車頭撞擊
      等情屬實，因告訴人丁○○所駕該自用小貨車係左後側即
      近車尾之左後輛上方處遭被告車輛撞擊，顯然車禍發生當
      時告訴人丁○○之車輛已大部分進入內側車道中，被告如
      因剎車不及而撞擊告訴人車輛左後側，則內側車道上理應
      會有告訴人車輛留下之刮擦痕或其他因兩車撞擊所殘留之
      跡證，惟依卷附道路交通事故現場圖所示，內側車道前段
      處僅有被告車輛所留之輪胎滑痕，並無告訴人車輛留下之
      刮擦痕或輪胎滑痕；而綜合告訴人車輛所留下之刮擦痕及
      輪胎滑痕之歷史軌跡即由中線車道滑向內側車道而翻覆，
      暨告訴人車輛遭被告車輛撞擊之處，本院認為應係告訴人
      駕駛車輛在中線車道上行駛中，因該車左後側處遭被告右
      前車頭處撞擊，告訴人車輛之行駛方向才因撞擊之反作用
      力朝向內側車道滑行，而於中線車道中留有刮擦痕及輪胎
      滑痕，亦即兩車之撞擊點，並非在內側車道上；況被告曾
      稱：告訴人丁○○與其前車即告訴人丁○○之友人林憲德
      所駕車輛，2車在中線車道行駛時，距離很近等語，及告
      訴人丁○○於警訊中陳述其當時時速約每小時80公里左右
      ，是告訴人丁○○顯然係行駛在該路段之中線車道上跟隨
      友人林憲德所駕之車輛，且依被告欲變換車道超車之行為
      以觀，告訴人丁○○當時之車速顯然較低於被告，依當時
      情況，告訴人丁○○實無變換車道切入內側車道行駛之必
      要。
    2.本件經臺灣臺中地方法院檢察署檢察官送請臺灣省臺中縣
      區車輛行車事故鑑定委員會鑑定結果，亦認定：「一甲○○駕駛YL-9828號自用小客車自同方向中線車道前車之左
      側快速超車時未保持安全距離與間隔，撞上前車，為肇事
      原因。肇事後未停車處理即駛離逃逸有違反規定。二丁○○駕駛6R-7706號自用小貨車無肇事因素。」有該鑑定委
      員會97年1月9日中縣鑑字第0975500051號函檢送之臺灣省
      臺中縣區960559案鑑定意見書乙份在卷足考。且經原審送
      請臺灣省車輛行車事故覆議鑑定委員會鑑定結果，該鑑定
      委員會研議結論，亦照原鑑定意見，惟意見文字改為「一
      甲○○駕駛自小客車，超越前行同車道車輛時，未保持安
      全距離與間隔由後撞及前車，為肇事原因。其肇事後駛離
      現場，有違規定。二丁○○駕駛自小貨車無肇事因素。」
      等語，復有臺灣省車輛行車事故覆議鑑定委員會97年5月
      20日覆議字第0976201820號函附卷可稽。另經本院依被告
      聲請再囑託中央警察大學鑑定本件交通事故關於兩車之碰
      撞地點及肇事責任因素，認：甲車（甲○○所駕駛）、乙
      車（丁○○所駕駛）同向行駛於國3號高速公路205.6公里
      南向中線車道路段時，乙車在前，甲車在後，因甲車欲由
      中線車道變換至內側車道超越乙車時，未與前行之乙車保
      持安全距離與間隔，甲車右前車頭引擎蓋、右前車角前懸
      、方向燈座、右前輪葉子板等部位，於內側車道與中線車
      道之車道線附近，由後往前接觸碰撞乙車車身左後輪處之
      車框、備胎與備胎處之擋泥板等部位，導致乙車車身向左
      前滑行後，車身向右傾倒刮滑路面至右倒打橫狀態，致乙
      車駕駛丁○○及車內乘客丙○與戊○○等受傷之事故，為
      肇事原因（高速公路交通管制規則第11條、道路交通管理
      處罰條例第33條第1項第7款）；乙車行駛於國道3號高速
      公路205.6公里南向車道路段，於甲車前方之中線車道行
      駛，無肇事原因等語，有中央警察大學97年12月30日校鑑
      科字第0970006485號函檢附之鑑定書附於本院卷可稽，亦
      與上揭臺灣省臺中縣區車輛行車事故鑑定委員會出具之鑑
      定意見書所認定者相符。堪認被告確有駕駛自用小客車違
      反超越前車或變換車道時，應保持安全距離及間隔之過失
      駕駛行為無訛。是被告上開辯稱實與事證不符，不足採信
      。
（三）按高速公路及快速道路交通管制規則第11條規定：「汽車
      在行駛途中，不得驟然或任意變換車道，如欲超越前車或
      變換車道時，應先顯示方向燈告知前後車輛，並保持安全
      距離及間隔，方得超越或變換車道。」次按刑法第14條前
      段規定：「行為人雖非故意，但按其情節應注意，並能注
      意，而不注意者，為過失。行為人對於構成犯罪之事實，
      雖預見其能發生而確信其不發生者，以過失論。」本件被
      告駕車本應依循前揭交通安全規定，欲超越前車或變換車
      道時，應保持安全距離及間隔，方得超越或變換車道，而
      依當時天晴、日間自然光線、路面無缺陷且乾燥、道路無
      障礙物、視距良好等客觀情形，並無不能注意之特別情事
      ，竟疏於注意，於經肇事地段中線車道欲自同方向同車道
      之前車即告訴人丁○○所駕車輛左側超車時，因車速快，
      未注意保持安全距離與間隔，致車頭欲偏向內側車道超車
      時，其車前右側等處即在中線車道自後衝撞告訴人丁○○
      所駕車輛之左後側等處，造成告訴人丁○○所駕車輛在中
      線車道不穩翻覆往前滑行，被告駕駛該車之行為顯有過失
      。而被告上開過失行為直接造成告訴人丁○○、丙○2 人
      之普通傷害及告訴人戊○○之重傷害，其過失駕駛行為與
      傷害結果間均具有相當因果關係，被告應負過失傷害之責
      任至明。
（四）綜合上述，被告嗣後於本院之認罪，核與事實相符。本件
      事證明確，被告過失傷害犯行堪以認定。
（五）被告原上訴意旨以：原判決原量刑時，將被告已定罪之另
      案肇事逃逸行為於本案過失致重傷罪中重覆審酌，有違個
      案裁判之妥當性，亦與罪刑相當原則不盡相符；被告於偵
      查中曾當面質疑本件車禍係因告訴人丁○○未打方向燈而
      逕切入內線車道之行為，丁○○於偵查中就此默默點頭而
      不發一語，然此一事實竟未記載於偵查筆錄，被告於原審
      曾聲請傳喚丁○○對質詰問，惟經原審以此部分待證事實
      已可由告訴人丁○○於警詢、偵查中之陳述、道路交通事
      故現場圖及臺灣省臺中縣區車輛行車事故鑑定委員會之鑑
      定意見書以資審認，而認無傳訊之必要，實已嚴重侵害被
      告對證人之對質詰問權云云。惟：
    1.按「科刑時應以行為人之責任為基礎，並審酌一切情狀，
      尤應注意下列事項，為科刑輕重之標準：一、犯罪之動機
      、目的。二、犯罪時所受之刺激。三、犯罪之手段。四、
      犯罪行為人之生活狀況。五、犯罪行為人之品行。六、犯
      罪行為人之智識程度。七、犯罪行為人與被害人之關係。
      八、犯罪行為人違反義務之程度。九、犯罪所生之危險或
      損害。十、犯罪後之態度。」此為刑法第57條所明定。本
      件被告確有於肇事後，未下車救護而逃離現場，嗣再自行
      至警局報案之事實，其中肇事逃逸，復經原審法院另案以
      96年交訴字第270號判處有期徒刑5月確定，另其自行投案
      部分則符合自首要件，亦經原審斟酌據以依刑法第62條規
      減刑。上開情事均與被告本件犯罪後之態度攸關，本即應
      依法加以一併審酌，則原審一併審酌被告肇事後，未下車
      救護而逃離現場之犯罪態度，於法並無違誤，亦無重覆審
      酌量刑之情事。
    2.依上揭本院及臺灣省臺中縣區車輛行車事故鑑定委員會、
      臺灣省車輛行車事故覆議鑑定委員會、中央警察大學就本
      件交通事故兩車之碰撞地點及肇事責任因素之判斷，均無
      足認告訴人丁○○有肇事原因，且依現有卷證亦不足認其
      於事故發生之際有欲切入內線車道駕駛之事實，被告原聲
      請詰問告訴人丁○○是否未打方向燈乙節，已核無必要，
      亦不影響被告過失責任之成立，是被告此部分證據調查之
      聲請，核無必要，原審之採證取捨尚無違誤，且本件事證
      已明，不生侵害被告之對質權利，附此敘明。
三、原審法院因認被告之罪證明確，適用刑法第284條第1項、第
    55條、第62條前段等規定，審酌被告之一過失行為，同時致
    告訴人丁○○、丙○及戊○○等3人受有傷害，屬想像競合
    ，應從一重之過失傷害致人重傷罪處斷；且被告肇事後，於
    同日清晨5時10分，主動前往南投縣警察局南投分局新佳派
    出所，告知肇事經過，表明願意接受裁判，有國道公路警察
    局第七警察隊道路交通事故肇事人自首情形紀錄表在卷，核
    與自首之要件相符，而依刑法第62條前段規定，減輕其刑；
    並審酌被告駕駛上開自用小客車，於清晨時分行駛於高速公
    路路段，超車時因未注意保持安全距離與間隔，因而撞擊告
    訴人丁○○所駕駛車輛之左後側，致該車翻覆，造成告訴人
    丁○○、丙○及戊○○等人受有傷害，告訴人戊○○更因受
    有嚴重減損一肢以上之機能之重傷害，且被告肇事後，竟未
    下車救護而逃離現場，雖於車禍發生後自行至警局報案，而
    有悔意，然其犯後否認過失駕車行為，且迄今尚未與告訴人
    等達成民事和解，以獲取告訴人等之諒解等一切情狀，而量
    處有期徒刑7月等情，核無不當。被告上訴意旨以前揭事由
    抗辯，復於本院辯論終結後，具狀陳報深表悔意，並希望能
    在最大範圍內盡一切努力彌補告訴人戊○○所造之重傷損害
    ，惟因告訴人一方堅持要求被告先賠償75萬元，始願同意其
    餘75萬元，以致不願受領被告欲先行給付之30萬元等情，惟
    本院審酌被告於警詢自承本件交通事故，伊係第二次上高速
    公路等語，則其駕駛經驗明顯不足，不知自我節制，僅因年
    輕氣盛，見前車慢速，不顧高速公路上他人行車安全，即以
    快速逼近方式超車，其可非難性已非輕，且發生事故後，見
    前車翻覆，不協助救助傷亡，卻逃離現場，不問他人生死，
    更值非難；又被告自後方踫撞前車，對於事故發生經過，較
    任何人尤以知之甚明，其因本件事故，造成告訴人戊○○終
    生無法抹滅之身心傷痛，被告仍不思儘速與被害人善後，卻
    一再卸責飾詞，徒浪費公帑及司法資源，雖其於本院認罪，
    惟係因各機關鑑定結果一致，自知難逃責任之被動認罪，尚
    非自省悔過，而本件自事發迄今已逾一年半，告訴人戊○○
    已歷經多次手術，被告卻遲未與之善後，無法窺見其善後處
    理之誠意；再以短期自由刑，固多有弊處，惟審酌卷附被告
    之臺灣高等法院被告前案紀錄表，被告因本件交通事故同時
    發生之肇事逃逸罪，業經原審法院另以96年交訴字第270 號
    判處有期徒刑5月，於97年3月31日確定，則本件過失致重傷
    罪即使予寬典，而予易科罰金機會，但日後定應執行刑，勢
    必逾有期徒刑6月而無法易科罰金，被告仍須入監執行，是
    無特予寬之實益；況且被告現今已無法賠償告訴人就醫費用
    ，如許被告得以易科罰金，國庫坐收罰金，卻無法填補被害
    人之損害，亦失衡平，亦違國家保護人民生命財產之責，被
    告倘入監執行，一則反省其過錯，二則其省卻之易科罰金得
    以多少填補被害人醫療所需。從而本院認被告雖於本院事後
    認罪，惟原審所科以處刑，仍不生動搖，被告之上訴為無理
    由，應予以駁回。
據上論斷，應依刑事訴訟法第368條，判決如主文。
本案經檢察官乙○○到庭執行職務。
中    華    民    國    98    年    3     月    18    日
            刑事第五庭  審判長法  官  趙  春  碧
                              法  官  楊  真  明
                              法  官  賴  恭  利
以上正本證明與原本無異。
不得上訴。
                              書記官  林  桂  鳳
中    華    民    國    98    年    3     月    18    日


司法院資訊處製作；財團法人民間司法改革基金會備份。
